【裁判字號】    99,上易,965
【裁判日期】    991109
【裁判案由】    詐欺
【裁判全文】
臺灣高等法院高雄分院刑事判決         99年度上易字第965號
上  訴  人  臺灣高雄地方法院檢察署檢察官
被      告  甲○○
上列上訴人因被告詐欺案件，不服臺灣高雄地方法院99年度訴字
第375 號中華民國99年8 月18日第一審判決（起訴案號：臺灣高
雄地方法院檢察署98年度偵字第21439 號），提起上訴，本院判
決如下：
    主  文
上訴駁回。
    理  由
一、公訴意旨略以：被告甲○○係址設高雄縣鳳山市○○路36號
    「大佳房屋企業社」（下稱大佳企業社）之職員，與該社負
    責人彭德旺（業經原審法院通緝中），均從事不動產之仲介
    、買賣等業務。緣乙○○於民國98年5 月23日至大佳企業社
    ，委託彭德旺居間購買彭許來富所有、坐落高雄縣鳳山市○
    ○○段9-199 號土地及其上同段409 號建物、門牌號碼為高
    雄縣鳳山市○○路50巷2 號建物（下稱上開房地），詎彭德
    旺、甲○○明知渠等從未與彭許來富（另經檢察官為不起訴
    處分確定）洽談委託代售事宜，竟共同基於意圖為自己不法
    之所有之犯意聯絡，先由彭德旺向乙○○佯稱：已向彭許來
    富接洽上開房地標售事宜云云，致乙○○陷於錯誤，遂於同
    日即與彭德旺簽訂「議價委任書」，並支付新臺幣（下同）
    36萬元充作定金，由甲○○收受後轉交彭德旺。嗣上開房地
    由他人標得，經乙○○多次向彭德旺、甲○○催討返還定金
    ，彭德旺等僅返還其中6 萬元，而拒不返還其餘30萬元，始
    知受騙。因認被告甲○○涉犯刑法第339 條第1 項之詐欺取
    財罪嫌云云。
二、按犯罪事實應依證據認定之，無證據不得認定犯罪事實；又
    不能證明被告犯罪者，應諭知無罪之判決，刑事訴訟法第15
    4 條第2 項及第301 條第1 項分別定有明文。又認定不利被
    告之事實，須依積極證據，苟積極證據不足為不利於被告事
    實之認定時，即應為有利於被告之認定，更不必有何有利之
    證據；而所謂「積極證據足以為不利被告事實之認定」，係
    指據為訴訟上證明之全盤證據資料，在客觀上已達於通常一
    般之人均不致於有所懷疑，而得確信被告確曾犯罪之程度，
    若未達此一程度，而有合理懷疑之存在時，即無從為有罪之
    認定（最高法院30年上字第816 號、76年台上字4986號判例
    意旨參照）。
三、證據能力：後述關於證人於審判外之陳述及卷附書證而屬於
    傳聞證據等部分，檢察官、被告已於本院審理調查上開證據
    時均知係屬傳聞證據，而就此證據能力均表示無意見，即同
    意作為證據，且本院認為以之作為本案認定之證據，均與待
    證事實具有關聯性，且無證據證明此等證詞有何非出於任意
    性，或書證有何遭變造或偽造情事，作為本案之證據亦屬適
    當，依刑事訴訟法第159 條之5 第1 項規定，自得為證據。
四、公訴人認被告甲○○涉犯上開詐欺取財罪嫌，係以被告及共
    同被告彭德旺於偵查中供述、證人即告訴人乙○○及證人彭
    許來富於偵查中之指證、議價委任書、收據、高雄縣鳳山市
    地政事務所上開房地所有權狀、確認書、本票等情為據。然
    訊據被告否認上開被訴詐欺取財犯行，辯稱：我是大佳企業
    社的營業員，是公司負責人彭德旺說上開房地為公司的投資
    案，可以開放給公司同仁去賣，我按此指示去賣房子、接洽
    客戶，係確實基於賣房子的意思，並沒有要詐騙告訴人，且
    告訴人所交之斡旋金36萬元，我收到後就交給彭德旺，在告
    訴人沒有買成上開房地後，彭德旺有答應退還斡旋金，但那
    筆錢遭彭德旺遺失，我基於對告訴人的責任，有跟公司爭取
    把錢還給告訴人，但因公司經營狀況不好，才沒有辦法還給
    告訴人等語。
五、經查：
(一)、被告甲○○為大佳企業社之房屋仲介業務員，有介紹坐落於
    高雄縣鳳山市○○○段9-199 地號之土地、高雄縣鳳山市○
    ○路50巷2 號之房屋給告訴人乙○○，並與告訴人簽訂議價
    委任書，約定協議期間為98年5 月23日至98年6 月3 日，期
    間內，被告有義務為告訴人就其有意購買之上開房地向所有
    權人進行議價，告訴人並交付36萬元現金予被告；而上開房
    地之所有權人為原審共同被告彭德旺之母彭許來富；嗣被告
    與彭德旺共同於98年6 月12日開立票號CH599103、面額36萬
    元、到期日為98年6 月19日之本票1 紙給告訴人等情，業據
    證人即告訴人乙○○於原審、證人彭許來富於偵查及原審、
    證人即共同被告彭德旺於偵查各自具結證述明確，並有議價
    委任書影本、收據影本、高雄縣鳳山市地政事務所土地所有
    權狀影本、高雄縣鳳山市地政事務所建物所有權狀影本、土
    地登記第二類謄本影本、確認書影本、支票影本等件在卷可
    稽。
(二)、公訴人雖以證人即告訴人乙○○於原審證述：我拿了36萬元
    當作訂金，交給甲○○；後來我們一直要求甲○○傳土地謄
    本、建物謄本等資料給我，甲○○一直都沒有傳，剛好我朋
    友可以調，我就請我朋友幫我看看，我朋友看完就跟我說這
    個房子的所有權很複雜，叫我不要買，我就想要退回之前我
    交給甲○○的訂金，一直到我們委任期滿的隔天，我請他們
    把訂金交還給我，彭德旺就跟甲○○一起來找我，說屋主已
    經收了我的訂金，我要求當下簽約，彭德旺就說因為屋主出
    國，所以要延一個禮拜才能簽約，我們就約98年6 月19日，
    當天我會同代書一起去大佳企業社要簽約，甲○○也在場，
    彭德旺才跟我們說錢丟掉了，要我再等一個禮拜，他要還我
    錢，我又等了一個禮拜，甲○○才跟我說那個房子是彭德旺
    媽媽的，因為別人開的價格比我好，所以他要賣給別人，不
    要賣給我，我說好，沒有關係，我也不收違約金，把錢還我
    就好了，結果他都沒有還錢，只有還6 萬元等語（見原審卷
    第47-50 頁），及告訴人要求解約返還先前交付之36萬元時
    ，被告甲○○與彭德旺共同開立確認書及36萬元本票（見偵
    卷第12、13頁）予告訴人等情，而認被告甲○○應明知大佳
    企業社並無受到彭許來富之售屋委託，仍收受告訴人乙○○
    所交付之36萬元現金，並表示要代為向屋主議價，實與彭德
    旺間有詐欺取財之犯意聯絡。惟：
 1、依證人彭許來富於偵訊及原審證稱：彭德旺是我兒子，高雄
    縣鳳山市○○路50巷2 號的房子跟土地都是我的，但我的房
    子只有21世紀公司有來問過，與彭德旺無關，他都沒有跟我
    講過，我也不知道彭德旺有向告訴人收取36萬元，直到法院
    通知我，我才知道這件事情（見偵卷第43-44 頁，原審卷第
    50-51 頁背面）等情，縱認大佳企業社負責人即原審共同被
    告彭德旺，並無代上開房地所有權人彭許來富出售上開房地
    之權，又向告訴人乙○○佯稱有經屋主託售之情，自屬施用
    詐術，而使告訴人陷於錯誤。然證人即告訴人乙○○於原審
    證稱：我當初要購買上開房地的時候，是與大佳企業社的甲
    ○○接洽的，他帶我們去看了2 次房子，我覺得不錯，就想
    要簽約，委託他去幫我們買這間房子，當時彭德旺也有在場
    ，但彭德旺一聽到我們開出的價錢，就跟我們說價錢太低，
    不可能以這種價錢賣出，是我們之後回去想想，真的很喜歡
    這間房子，才想說再請仲介幫我們跟屋主談談看，所以主動
    聯繫甲○○，甲○○跟我說為了要讓屋主看到我們的誠意，
    希望我可以拿出比較多的訂金，所以我就給他36萬元（見原
    審卷第47-50 頁）等語明確，可徵告訴人與被告甲○○接洽
    要購買上開房地，原本因彭德旺表示告訴人所出的價錢太低
    ，無法為其仲介，係告訴人思索後主動表示有意承買，再委
    託被告甲○○向屋主議價。則告訴人既係經由自己本身思考
    過後，才再度委由被告甲○○代為向屋主議價，並為表現其
    購買上開房地之意願及誠意而交付現金36萬元，自無陷於錯
    誤而交付36萬元之情形。
 2、原審共同被告彭德旺已於偵查證述：「甲○○為大佳企業社
    之業務員，負責貼廣告及向客戶接洽取款。上開房地等於其
    自己的房子」（見偵卷第36-37 頁）等語，又被告甲○○於
    原審所提出上開房地之後售與他人之不動產買賣契約書（見
    原審審訴卷第24至25之5 頁），係由彭德旺代理所有權人彭
    許來富簽訂該不動產買賣契約書。則被告從事不動產之仲介
    、買賣等業務，其薪資除基本底薪之外，並以每月達成之業
    務量來計算抽成獎金，是業務員所談成之交易量及交易金額
    愈高，所得之抽成獎金亦愈高，自有開發新客源、鞏固舊客
    源之壓力，與客戶間具有強烈之依存關係。而大佳企業社負
    責人彭德旺既已表示上開房地為公司之投資案，可以交由公
    司同仁出售，被告為求工作績效表現，在告訴人乙○○主動
    表示有意購買上開房地時，自會積極帶同告訴人前往看屋，
    並促成此件交易。且彭德旺表示其為公司投資案，並非屋主
    託售，被告身為公司員工，自無可能進一步追查上開房地之
    授權委託情形。
 3、被告甲○○收受告訴人所交付之36萬元，悉數交由大佳企業
    社之負責人彭德旺收受，被告並無從中取得任何利益，此經
    原審共同被告彭德旺於偵查證述明確（見偵卷第36-37 頁）
    ，再依證人即告訴人乙○○上開所述，被告確係多次帶同告
    訴人前往看屋，均無受到他人阻擋。則在上開情況下，被告
    因公司負責人彭德旺表示上開房地係大佳企業社之投資案，
    鼓勵員工對外銷售，而積極與告訴人接洽看屋，被告因銷售
    上開房地所得之款項，亦悉數交由公司收受，是其未懷疑大
    佳企業社是否確有出售上開房地之權限，衡情非無可能，自
    無從因而即認被告自始即有詐欺告訴人之犯意。縱嗣後被告
    與彭德旺共同開立面額36萬元本票及確認書交予告訴人，作
    為日後大佳企業社還款之證明，惟原審共同被告彭德旺於偵
    查證稱：甲○○在本票上簽名是告訴人要求的，而且甲○○
    是承辦人等語（見偵卷第36-37 頁）。可見被告雖亦有於本
    票上發票人及確認書立書人等處簽名，惟其基於與告訴人接
    洽之承辦人身分，且為穩固告訴人之客源，自會在告訴人之
    要求下，就告訴人之損失簽立本票、確認書以表示負責，亦
    不能據此即認被告確有為自己不法所有之意圖及詐欺取財犯
    意而參與本件詐欺取財之犯行。
六、綜上所述，公訴人起訴所舉證據均不足證明被告甲○○犯有
    被訴詐欺取財罪，復查無其他積極證據足資證明被告有何被
    訴詐欺取財犯行，被告被訴上開詐欺取財罪自屬不能證明。
    原審因而以不能證明被告犯有被訴詐欺取財罪，而為被告無
    罪之諭知，核無違誤。原審公訴人上訴意旨雖以：「證人乙
    ○○結證稱：伊蠻喜歡上開房地，伊才主動打電話給甲○○
    ，但甲○○告知彭經理（彭德旺）說不可能同意乙○○所提
    價格，經乙○○商議而再談價格，之後雙方再商議時，彭德
    旺表示系爭房地所有權人已經收下伊之訂金，所以伊才請甲
    ○○、彭德旺交付收據影本做為憑證等語，又證人彭許來富
    證述：伊與彭德旺係母子，伊曾在98年4 、5 月間，委任21
    世紀、大佳、永慶等房屋仲介業者幫忙伊賣系爭房地，委任
    大佳部分，伊是口頭說的，彭德旺從頭到尾都沒有告知伊如
    何處理系爭房地之事，卷附收據並非伊簽名及蓋章等語。被
    告甲○○於偵查供述：伊受僱於大佳企業社，卷附收據是要
    拉抬售價，這張收據是彭德旺出示予乙○○的，以便要求乙
    ○○提高出價等語，又被告彭德旺於偵查中陳述：卷附收據
    是伊簽的，因為伊沒有向乙○○提出系爭房地所有權人與大
    佳房屋仲介公司之契約，為了取信乙○○，所以才提出此張
    收據，實際上系爭房地所有權人並沒有收受這筆36萬元款項
    等語。綜上交互以觀，可知甲○○受僱於大佳企業社並受彭
    德旺指揮處理系爭房地之銷售事宜，則甲○○對於系爭房地
    銷售狀況應知之甚詳，雖乙○○於98年5 月23日係為購買系
    爭房地而交付36萬元訂金，但甲○○與彭德旺於98年6 月4
    日與乙○○洽談時，出示卷附署名彭許來富之收據以取信於
    乙○○，令乙○○相信彭許來富已收受乙○○所付36萬元訂
    金，而未取回該筆36萬元款項，難認甲○○未與彭德旺共同
    施用詐術以取得乙○○交付之款項，而獲取不當利益」等語
    。然被告固受負責人彭德旺指揮處理上開房地之銷售事宜，
    但就卷附署名「彭許來富」之收據（見偵卷第8 頁），原審
    共同被告彭德旺於偵查中業已供承「收據是我簽的」等語（
    見偵卷第23頁），且收據載明「大佳房屋」，則被告僅係受
    雇於大佳企業社之業務員，對於該公司負責人彭德旺提出用
    以向告訴人要求拉高買價之上開收據，因認此舉為房仲業務
    上向買方議價之手法，核與經驗法則無違，實難以此遽認被
    告係與彭德旺共同施用詐術以取得告訴人交付之36萬元。此
    外，上訴意旨所陳被告、原審共同被告彭德旺、證人即告訴
    人乙○○及證人彭許來富之上開陳述，均無從憑以認定被告
    有何與原審共同被告彭德旺共同詐欺犯行，業已論述如上（
    理由欄五），是本件上訴人所執前詞，指摘原判決不當，為
    無理由，應予駁回。
據上論斷，應依刑事訴訟法第368 條，判決如主文。
本案經檢察官孫小玲到庭執行職務。
中    華    民    國    99    年    11    月    9     日
                  刑事第三庭    審判長法  官  莊崑山
                                      法  官  唐照明
                                      法  官  張意聰
以上正本證明與原本無異。
本件判決不得上訴。
中    華    民    國    99    年    11    月    9     日
                                      書記官  陳金卿

司法院資訊處製作；財團法人民間司法改革基金會備份。
